【裁判字號】    92,台上,6072
【裁判日期】    921030
【裁判案由】    偽造文書等罪
【裁判全文】
最高法院刑事判決                              九十二年度台上字第六○七二號
    上  訴  人  黃啟長
    被      告  甲○○
右上訴人因自訴被告偽造文書等罪案件，不服台灣高等法院台中分院中華民國九十年
四月二十四日第二審判決（八十九年度上訴字第一七三九號，自訴案號：台灣彰化地
方法院八十八年度自更字第四號），提起上訴，本院判決如左：
    主  文
原判決關於偽造私文書部分撤銷，發回台灣高等法院台中分院。
其他上訴駁回。
    理  由
一、發回部分：
本件原判決以上訴人黃啟長之自訴意旨略稱：被告甲○○係彰化基督教醫院骨科醫師
，於民國八十七年二月間為上訴人治療右手，原預定同年月六日施行手術，被告將載
明手術名稱為「右尺骨下端骨折，需實施手術復位及內固定」之手術同意書及麻醉同
意書各一份交上訴人帶回填載「立同意書人」之姓名、身分證編號、住址、電話、與
病人之關係等資料，因上訴人未依約前往，改定同年月十九日開刀，被告遂將已填載
與八十七年二月六日相同手術名稱之手術同意書及麻醉同意書各一份交予上訴人帶回
，由上訴人之兄黃勤聰簽署同意書，當時日期係空白，詎事發後發現被告附在病歷內
之同意書，竟遭被告擅自填寫日期為八十七年二月十九日，且手術名稱偽造為「右尺
骨撕裂骨折需實施手術復位及骨肌縫補」，又偽造黃勤聰之簽名及印章；爾後需再作
一次手術，排定同年五月十九日開刀，被告將手術名稱已填載與八十七年二月六日相
同之手術同意書及麻醉同意書各一份交予上訴人帶回，由上訴人代黃勤聰簽署同意書
，詎事後發現被告附在病歷表內之同意書，竟遭被告偽造手術名稱為「右手腕骨折，
需實施骨丁拔除及異物取出」，且該二份同意書上，書寫之「取出」字樣還重疊在「
手術」之字上，並偽造黃勤聰之簽名及印章，又醫師之姓名本來是用蓋章的，卻偽造
為簽名，麻醉同意書之醫師姓名本為「甲○○」，亦被偽造為「周維剛」等情，因認
被告涉犯刑法第二百十條之偽造私文書罪嫌；但經調查審理結果，認為不能證明被告
犯罪，因而維持第一審諭知被告無罪之判決，駁回上訴人在原審之上訴，固非無見。
惟查：（一）無罪判決書理由欄之記載事項，刑事訴訟法雖未如有罪判決於第三百十
條規定其應記載之事項，但仍應就被告犯罪不能證明或行為不罰為必要之論斷及敘述
。原判決認定八十七年二月十九日，上訴人係因右手尺骨尖端韌帶拉傷造成骨頭骨折
撕裂傷而施行手術，八十七年五月十九日，則因上訴人手部活動過多，以致固定之骨
釘鬆動，未免鬆動之骨釘造成上訴人疼痛，而施行手術將固定之骨釘拆除等情，既未
說明其憑以認定之依據，就被告於該二次手術之手術同意書或麻醉同意書究竟如何填
載及其內容與事實是否相符等判斷被告是否成立偽造私文書之重要事項，復未予論斷
說明，自嫌理由欠備。（二）自訴人之親友在訴訟上所為證言，其證明力如何，固屬
於事實審法院自由判斷之職權，但其所為判斷，仍須受論理法則之支配。原判決對於
證人黃劉桃之證言，不說明其有何瑕疵，徒以其為上訴人之母，即謂其之陳述為附和
之詞，而不予採納，其自由判斷之職權運用，顯不合論理上之法則。上訴人之上訴意
旨，指摘原判決關於偽造私文書部分違背法令，非無理由，應認原判決此部分有撤銷
發回更審之原因。
二、駁回部分：
按刑事訴訟法第三百七十六條所列各罪之案件，經第二審判決者，不得上訴於第三審
法院，該法條定有明文。本件原判決關於上訴人自訴被告於八十七年五月十二日開立
診斷書，未提合肌腱縫補字樣等情，被告係犯刑法第二百十五條之罪嫌，另上訴人自
訴被告業務過失致重傷害部分，被告係犯同法第二百八十四條第二項後段之罪嫌，該
二部分均屬刑事訴訟法第三百八十六條第一款之案件，依首開說明，既經第二審判決
，自不得上訴於第三審法院，上訴人竟復提起，自為法所不許，應予駁回。
據上論結，應依刑事訴訟法第三百九十七條、第四百零一條、第三百九十五條前段，
判決如主文。
中      華      民      國    九十二    年      十      月     三十     日
                              最高法院刑事第八庭
                                  審判長法官  莊  登  照
                                        法官  洪  明  輝
                                        法官  黃  一  鑫
                                        法官  魏  新  和
                                        法官  林  秀  夫
      右正本證明與原本無異
                                              書  記  官
中      華      民      國    九十二    年     十一     月      五      日


司法院資訊處製作；財團法人民間司法改革基金會備份。
